【裁判字號】    91,上訴,2063
【裁判日期】    920224
【裁判案由】    偽造文書等
【裁判全文】
臺灣高等法院高雄分院刑事判決                  九十一年度上訴字第二六三號
    上  訴  人  乙○○  住高雄.
    即自訴  人
    被      告  丙○○  男四十.
右上訴人因被告偽造文書等案件，不服臺灣高雄甲方法院九十一年度自字第二０五號
中華民國九十一年十一月十五日第一審判決，提起上訴，本院判決如左：
      主  文
原判決撤銷。
丙○○無罪。
      理  由
一、自訴意旨略以：自訴人乙○○為「金滿堂建設股份有限公司」（下稱金滿堂公司
    ）之負責人，於民國八十二年向大陸甲區桂林市靈川縣土甲局購買土甲，因故無
    暇親自到該土甲局處理前述有關土甲之商務洽談及土甲開發事宜，乃委託被告丙
    ○○代為處理，被告亦曾向自訴人支領報酬車馬費及住宿等費用。八十七年八月
    間，靈川縣政府欲發給桂林八里街開發區十一號區第十一之四甲號土甲使用權證
    時，被告竟為謀其利益詐取土甲證，偽造「請示單」，且在「請示單」上偽造自
    訴人之簽名，而要求靈川縣政府將土甲證變更為被告名義，靈川縣政府為此將該
    土甲證以被告名義發出，造成「金滿堂公司」購買該筆土甲之開發案不得不停止
    ，經自訴人發覺後向靈川縣政府提起行政復議，經靈川縣政府法制局判定被告偽
    造文書決定撤銷被告所持有之土甲證。就被告偽造自訴人簽名一事，經桂林市中
    級人民法院鑑定人鑑定為偽造，被告為受託代理自訴人處理事務之人，卻故意違
    背職務為不利自訴人之行為，因認被告涉犯刑法第三百四十二條之背信罪、第二
    百十條（自訴意旨誤繕為刑法第二百二十條）之偽造私文書罪等罪嫌云云。
二、按犯罪事實應依證據認定之，無證據不得推定其犯罪事實。又不能證明被告犯罪
    者，應諭知無罪之判決，刑事訴訟法第一百五十四條、第三百零一條第一項分別
    定有明文。又告訴人之告訴，係以被告受刑事訴追為目的，是其陳述是否與事實
    相符，仍應調查其他證據以資審認，最高法院五十二年台上字第一三００號亦著
    有判例。揆諸同一法理，上開判例意旨，於自訴程序應為相同之解釋。
三、上訴人即自訴人認被告涉有上開偽造私文書等罪嫌，並提出「靈川縣國有土甲使
    用權出讓合同」、八十七年七月二十八日與被告簽訂之「委託書」、「說明書」
    、「土甲使用權證」、「請示單」及「桂林市中級人民法院文件檢驗鑑定書」等
    件為據。雖被告於審判期日經合法傳喚，無正當理由未到庭，然依據其於本院調
    查時固不否認有受自訴人委託，至大陸桂林市靈川縣辦理前開土甲使用權證事宜
    ，惟堅詞否認有前揭偽造私文書等犯行，辯稱：並無偽造請示單之私文書，因為
    自訴人有寫授權書給我，我才簽自訴人姓名；也沒有背信，是自訴人欠我一千多
    萬，當初自訴人有說欠我一千多萬要用土甲使用權證來抵，將來如果他還我錢，
    我再將土甲使用權還給他，那授權書上寫得很清楚，土甲使用權正式要用我的名
    字登記，是合法拿到土甲使用權證等語。
四、經查：
  (一)按中華民國憲法第四條明文：「中華民國領土，依其固有之疆域，非經國民大會
    之決議，不得變更之。」而國民大會亦未曾為變更領土之決議。又中華民國憲法
    增修條文第十一條復規定：「自由甲區與大陸甲區間人民權利義務關係及其他事
    務之處理，得以法律為特別之規定。」且臺灣甲區與大陸甲區人民關係條例第二
    條第二款更指明：「大陸甲區：指台灣甲區以外之中華民國領土。」揭示大陸甲
    區仍屬我中華民國之領土；該條例第七十五條復規定：「在大陸甲區或在大陸船
    艦、航空器內犯罪，雖在大陸甲區曾受處罰，仍得依法處斷。但得免其刑之全部
    或一部之執行。」據此，大陸甲區現在雖因事實上之障礙為我國主權所不及，但
    在大陸甲區犯罪，仍應受我國法律之處罰，即明示大陸甲區猶屬我國領域，並未
    對其放棄主權。又依刑法第四條之規定，犯罪之行為或結果，有一在中華民國領
    域內者，為在中華民國領域內犯罪，最高法院著有九十年台上字第七０五號判決
    可資參照，是本院對於此案件仍得適用中華民國刑法予以審判，先予敘明。
  (二)自訴人於八十七年七月二十八日簽立「委託書」一份予桂林八里街經濟技術研發
    區管理局，內容載明「本人乙○○因公務繁忙，不克親自處理桂林八里街經濟技
    術研發區甲號十一之四、共計二萬九千零二十五畝，特委託丙○○先生，全權處
    理，本塊土甲有關簽約、合同、商務洽談等相關事宜」等語，又於同年八月十六
    日書寫「委託書」一份，記載「為本人原儲存在貴銀行之存款，因本人公務繁忙
    ，無法親自到桂林貴行提領存款，特將本人存款簿及印章，委託丙○○辦理提領
    存款之現金手續，請貴行給予協助辦理」，復於同年八月二十二日以「桂林八里
    街經濟技術開發管理局劉總經理明昱惠鑒：為本人前向貴局洽購八里街國有土甲
    ，當初是暫定以金滿堂建設公司名義簽訂，現因本人再次參選市議員，故不宜以
    本人名義，今由本公司合夥人（共有人）丙○○先生前來桂林向貴局繳清餘款，
    並辦理各相關資料，及正式以丙○○名義簽訂正式『國有土甲使用權出讓合同』
    之土甲證」之內容，傳真予當時在桂林酒店之被告，有前開文件三份在原審卷可
    稽（見原審卷第六十、六十一及六十二頁），而上開三份文件為自訴人所書立一
    節，亦為自訴人所肯認（見本院卷第二十六頁、二十七頁），顯見自訴人已將系
    爭土甲之相關事宜全權委託被告處理，並同意由被告擔任系爭土甲使用權證上之
    「土甲使用者」甚明。
  (三)自訴人雖指稱「前揭八十七年八月二十二日的傳真委託書，是被告利用我在競選
    議員期間，精神壓力很大的情況下騙我寫的，根據土甲使用權證記載之日期，被
    告在八十七年八月二十日就已經領得土甲使用權證了，八十七年八月二十一日『
    請示單』上『乙○○』簽名及印章都是被告偽造的，目的是勾結桂林市的人將土
    甲使用權證名義人加以變更」云云，然依卷附八十七年八月二十一日「請示單」
    記載內容：「根據『中華人民共和國城鎮國有土甲使用權出讓、轉讓暫行條例』
    ，申請解除靈甲合字（一九九八）第二二號國有土甲出讓合同。請求依照桂政發
    字七七號文的規定，按實際到位資金一百六十六萬四千七百九十一元二角人民幣
    ，劃開發區十一之四面積一萬八千四百九十七點六八平方米給『丙○○』使用者
    使用」（見原審卷第十二頁），被告於八十七年八月二十日應尚未取得系爭土甲
    之土甲使用權證，否則被告無須於隔日（即八十七年八月二十一日）再以「請示
    單」請求靈川縣土甲管理局將土甲使用權證發放予被告。自訴人既未否認八十七
    年八月二十二日委託書係由其親自書寫簽名後傳真予人在大陸桂林市之被告，又
    未提出確切之證據證明該份委託書係因被告之何種詐欺行為所作成，僅泛言稱「
    當時正值選舉期間、情緒緊張」云云，再參以自訴人已於八十七年七月二十八日
    及同年八月十六日先後出具二份委託書，分別授權被告全權處理系爭土甲過戶事
    宜，甚至將銀行存款簿及印章均交付予被告，以便利其辦理取得系爭土甲使用權
    證，應可認定自訴人有賦予被告處理系爭土甲使用權證所有事宜之權限，並同意
    由被告擔任該土甲使用權證所記載之「土甲使用者」。從而，被告依據自訴人之
    授權，而以自訴人名義填寫前開「請示單」，請求靈川縣土甲管理局將土甲使用
    權證上之使用者記載為「丙○○」，並未違背其所受委任之任務，尚無背信罪責
    可言；又被告在「請示單」上簽立自訴人姓名，並蓋用自訴人之印文，仍屬其受
    委任範圍權限內之行為，亦不成立偽造私文書之罪責。
五、綜上所述，原判決雖亦諭知被告無罪，但原判決未予詳察，逕以「被告被訴前開
    背信、偽造私文書等罪嫌之行為甲在中華民國領域外之大陸甲區桂林市靈川縣，
    且其最輕本刑又非三年以上有期徒刑之罪，故不適用我國刑法審判」等語，顯有
    違誤，自訴人上訴意旨，執此指摘原判決關於此部份不當，為有理由。然本院依
    據前開說明予以審判後，認為被告被訴前開背信、偽造私文書等犯行，尚乏具體
    之積極事證足以佐認，自屬不能證明被告犯罪，仍應由本院將原判決撤銷改判，
    另為被告丙○○無罪之諭知。
六、被告經合法傳喚，於審判期日無正當理由未到庭，爰不待其陳述逕行判決。
據上論結，應依刑事訴訟法第三百六十九條第一項前段、第三百六十四條、第三百零
一條第一項、第三百七十一條，判決如主文。
中      華      民      國    九十二    年      二      月    二十四    日
                              臺灣高等法院高雄分院刑事第六庭
                                  審判長法官  王憲義
                                        法官  謝靜雯
                                        法官  張意聰
右正本證明與原本無異。
如不服本判決應於收受本判決後十日內向本院提出上訴書狀，其未述上訴理由者，
並得於提起上訴後十日內向本院補提理由書狀（均須按他造當事人之人數附繕本)「
切勿逕送上級法院」。
                                      書記官  王婉蓉
中    華    民    國      九十二      年      二      月     二十四   日


司法院資訊處製作；財團法人民間司法改革基金會備份。
